【裁判字號】    91,交上易,417
【裁判日期】    920114
【裁判案由】    過失致死
【裁判全文】
臺灣高等法院刑事判決                          九十一年度交上易字第四一七號
    上  訴  人  臺灣新竹地方法院檢察署檢察官
    被      告  甲○○  男  四.
右上訴人因被告過失致死案件，不服臺灣新竹地方法院九十一年度交訴字第三六號，
中華民國九十一年十月十一日第一審判決（起訴案號：臺灣新竹地方法院檢察署九十
年度偵字第五０九四號）提起上訴，本院判決如左：
    主  文
上訴駁回。
    理  由
一、公訴意旨略以：被告甲○○於民國九十年六月九日二十一時四十分許，駕駛車牌
    號碼ＨＸ－三四一０號自用小客車，沿國道一號高速公路由臺北縣中和市南下往
    臺南方向行駛，於同日二十三時四十九分許，行經南下路段一０三公里又四００
    公尺（即新竹縣寶山鄉○○○路段時，本應注意汽車行駛高速公路，應與前車保
    持一定之安全距離，以因應前車發生緊急事故時，得以採取煞車之安全措施，避
    免追撞前車，如遇夜間行車時，其安全距離應酌量增加，復依當時情形，又無不
    能注意之情狀，竟疏未注意保持安全距離，適前方有被害人鄧文廣突然自北上車
    道橫越分隔島至南下車道，在內側車道遭李景文（另經不起訴處分確定）所駕駛
    之車牌號碼ＰＩ－一九六一號自用小客車撞擊，被告見前方發生緊急狀況，惟因
    未保持行車安全距離，故無法緊急應變，於是往內側護欄擦撞二台車後，煞避不
    及而撞擊被害人，致被害人全身多處外傷休克死亡，因認被告涉犯刑法第二百七
    十六條第一項之過失致死罪等語。
二、公訴人認被告涉犯刑法第二百七十六條第一項之過失致死罪，無非係以：被告對
    於右揭時地駕車，煞避不及而撞及被害人，致被害人死亡之事實坦承不諱，復經
    同案李景文證述之情節大致相符，並有內政部警政署刑事警察局九十年八月十六
    日刑鑑字第一０三三二七號鑑驗通知書、道路交通事故調查報告表、現場照片、
    臺灣省竹苗區車輛行車鑑定委員會鑑定意見書、臺灣省車輛行車事故覆議鑑定委
    員會鑑定書、勘驗筆錄、相驗屍體證明書及驗斷書等件在卷足憑，為其論據。
三、訊據被告對於在右揭時、地駕駛車牌號碼ＨＸ－三四一０號自用小客車碾壓過被
    害人，致被害人受有全身多處外傷，經送醫後不治死亡之事實固坦承不諱，惟堅
    詞否認其對於本件車故有何過失責任，辯稱：其就本件車禍之發生無法預見，亦
    無可避免等語。
四、按犯罪事實應依證據認定之，無證據不得推定其犯罪事實；又不能證明被告犯罪
    或其行為不罰者，應諭知無罪之判決，刑事訴訟法第一百五十四條、第三百零一
    條第一項分別定有明文。過失致死罪之成立，須被告有應注意、能注意而不注意
    之過失行為，如其雖有應注意之義務，然依當時情形如顯非其所能注意而不注意
    者，自難令負過失責任，更不能課行為人以過失致死罪責。又刑法上之過失犯，
    必須危害之發生與行為人之欠缺注意，具有因果聯絡關係始能成立（最高法院二
    十三年上字第五二二三號判例可資參照）。另刑法上之過失，其過失行為與結果
    間，在客觀上有相當因果關係始得成立，其所謂相當因果關係，係指依經驗法則
    ，綜合行為當時所存在之一切事實，為客觀之事後審查，認為在一般情形下有此
    環境、有此行為之同一條件，均可發生同一之結果者，則該條件即為發生結果之
    相當條件，行為與結果即有相當之因果關係。反之，若在一般情形下有此同一條
    件存在，而依客觀之審查，認為不必皆發生此結果者，則該條件與結果不相當，
    不過為偶然之事實而已，其行為與結果間即無相當因果關係（最高法院著有七十
    六年度臺上字第一九二號判例參照），經查：
  I、被害人確於前揭時、地因本件車禍受有全身多處外傷，於送醫途中不治死亡，
      有道路交通事故調查報告表及車禍現場照片等件在卷足憑，且經臺灣新竹地方
      法院檢察署檢察官督同檢驗員相驗明確，製有勘驗筆錄、相驗屍體證明書、驗
      斷書附卷可按。
  II、按汽車在同一車道行駛時，除擬超越前車外，後車與前車之間應保持隨時可以
      煞停的距離，道路交通安全規則第九十四條第一項定有明文。次按汽車行駛高
      速公路，前後兩車間之行車安全距離，如遇夜間行車時，其安全距離應酌量增
      加，此為高速公路交通管制規則（原審誤繕為高速公路交通管制規定）第六條
      所明定。是以，本件所應審酌者，厥為被告有無違反前開規則之情事？被告如
      有違規情事，該違規行為與被害人死亡間，有無相當因果關係？查本件車禍發
      生地點係在國道一號高速公路南下路段一０三公里又四００公尺處（即新竹縣
      寶山鄉境內）之內側車道，該路段速限為時速一百公里，當時天候晴、夜間無
      照明、路面乾燥無缺陷、無障礙物，此有道路交通事故調查報告表及車禍現場
      照片等件在卷可按。依據道路交通事故調查報告表之道路現場圖（即附圖）及
      現場照片所示，車禍發生後，李景文所駕駛之車牌號碼ＰＩ－一九六一號自用
      小客車係第一部車，其左前車頭停在內側路肩，車身向右傾斜約四十五度，車
      尾則停在內線車道上，其後則為被告所駕駛之車牌號碼ＨＸ－三四一０號自用
      小客車，其右前車頭停在內線車道上，車身向左傾斜約三十度，車尾則跨停在
      內側路肩及內線車道間，最後則是被害人面向上，頭朝向內線車道，腳朝向內
      側路肩，橫跨平躺在內側路肩及內線車線間，而據證人王阿苓於警、偵訊中證
      稱：九十年六月十日十九時至二十一時許，鄧文廣和兩位友人在其所開設之飲
      食店內飲酒，鄧文廣喝了二瓶高梁酒，已經很醉了，走路不穩，約二十一時許
      ，其駕駛車牌號碼Ｌ五－八八三二號自用小客車，欲自頭份出發至平鎮，詎鄧
      文廣強行上車說要搭便車至中壢找朋友，其搭載鄧文廣從頭份交流道北上車道
      上高速公路，惟於車輛行進間，鄧文廣因酒後意識不清關係，不斷出言辱罵且
      動手毆打其鼻子，並在乘客座上將腳踹向車前擋風玻璃，其立刻將車停靠在北
      上路段約一０三公里處路肩，詎停妥後，鄧文廣竟開車門要下車，其怕發生危
      險將車門上鎖，惟鄧文廣竟用安全帶勒緊其脖子，並動手毆打其臉部，其將車
      鑰匙拔起趕緊下車，並用遙控器將車門反鎖，立即打電話報警，其間並未注意
      到鄧文廣有下車，約十分鐘後警察到來，其與警察同返回車上時，發現其車門
      被踹壞，擋風玻璃也已破裂，而鄧文廣並不在車上，隔了約五分鐘後，國道警
      察通知說南下車道有人被撞到，請其至現場指認等語詳實（見臺灣新竹地方法
      院檢察署九十年度相字第五００號相驗卷第五、六、二十四、二十五頁及偵查
      卷第五十三、五十四頁），堪認鄧文廣係自王阿苓停車處即國道一號高速公路
      北上路段約一０三公里位置下車後，由路肩橫越北上車道至中央分隔島，嗣再
      跨越分隔島欲橫越南下車道時，在南下路段內側車道遭撞擊等情為實。
  III、按行人不得行駛及進入高速公路，高速公路交通管制規則第十七條第一項第一
      款定有明文。本件被害人因此車禍事故受有全身多處外傷，於送醫途中即因傷
      重不治死亡，嗣抵達苗栗縣頭份鎮為恭紀念醫院東興院區時，醫院並未採集被
      害人之血液作酒精濃度檢測，惟參以，高速公路除交通事故或道路施工等特殊
      路段外，全線之速限均為時速九十至一百公里，衡情一般人絕不致貿然在此車
      輛均高速行駛之道路上行走，更遑論穿越車道跨越分隔島至對向車道，復參之
      證人王阿苓之前開證詞，更足認被害人是時因受酒精作用之影響，其意識狀態
      、判斷能力均顯與常人有異，是被害人夜間在高速公路上任意行走並貿然橫越
      車道，確為本件車禍之肇事原因，臺灣省竹苗區車輛行車事故鑑定委員會鑑定
      意見書及臺灣省行車事故覆議鑑定委員會覆議意見書亦均同此認定，有臺灣省
      竹苗區車輛行車事故鑑定委員會九十年十一月六日竹鑑字第九０一一三二號函
      暨所附之鑑定意見書及臺灣省行車事故覆議鑑定委員會九十一年一月十七日府
      覆議字第九０二六七六號函暨所附之覆議意見書各一件在卷足參。
  Ⅳ、依李景文於警、偵訊時陳稱：伊駕駛車牌號碼ＰＩ－一九六一號白色自用小客
      車，行駛國道一號高速公路南下路段之內側車道欲至臺中，在行經該路段時，
      遽見被害人從分隔島護欄衝出，距離約只有大約十公尺左右，伊可以反應的時
      間約只有一秒，被害人撞到伊車前之擋風玻璃，擋風破璃因此破裂，嗣遭後車
      碰撞，車輛往前滑行一小段後停止，待車輛靜止後，伊發現停在後方的車輛即
      是甲○○之自用小客車等語（見前開相驗卷第七、八、二十二及二十三頁），
      且依被告於警訊及偵查中供述：當時其駕駛車牌號碼ＨＸ－三四一０號深綠色
      自用小客車在國道一號高速公路南下路段內側車道行駛，因前車突然踩煞車往
      中線切（即變換）出去，其看到前方有好幾部車子撞在一起，已來不及切到中
      線，也來不及煞停，就趕緊向左偏往中間分隔島護欄方向行駛，其自用小客車
      之左側車身因而擦撞到護欄及追撞的三台車間滑去，其車輛停止時，並未撞到
      其他車，我車前方就是李景文的白色車子，我下車時看到我車子後方約五十公
      尺處，在車燈照明下看到躺著一個人等語（見前開相驗卷第九、十、二十三及
      二十四頁），又參諸前所述及道路交通事故調查報告表附圖之事故位置圖及車
      禍現場照片所示，李景文所駕前開自用小客車於事故發生後，其車輛之左前側
      保險桿、左前側擋風玻璃及左側車身均有血跡痕，又該車之左側引擎蓋凹陷變
      形，而駕駛座前之擋風玻璃則已破裂，另其車左後側保險桿及車燈並有撞擊之
      痕跡，至於被告所駕前開自用小客車於事故發生後，其車輛之左側車頭及車身
      均有擦撞之痕跡，而其右前方向燈於撞擊後遺留有他車之燈殼，復將李景文所
      駕之前開白色自用小客車左後側保險桿及車燈遭撞擊位置所採證車漆，經送驗
      結果認定與被告車輛之深綠色車漆成份相似，此亦有內政部警政署刑事警察局
      九十年八月十六日刑鑑字第一０三三二七號鑑驗通知書附卷可證。綜上所述，
      堪信李景文駕駛前開自用小客車遽見被害人自分隔島護欄衝出，因煞避不及而
      先撞擊被害人後，嗣遭被告駕駛之上揭自用小客車自後撞擊等情，應可認定，
      被告於原審辯稱並未撞到其他車輛即非真實。
  Ⅴ、至公訴意旨雖依卷附前開鑑定意見書及覆議意見書，推認被告駕駛自用小客車
      未保持行車安全距離，故無法緊急應變，於往內側分隔島護欄擦撞二部車後，
      因煞避不及而撞擊被害人，亦屬肇事原因，其就本件車禍自有過失。惟查，並
      無證據足以證明被告與李景文間未保持行車安全距離，而被告車輛之所以會撞
      擊李車之原因又係因突發情況，尚難因有撞擊之結果即認定二車未保持安全距
      離，再本件車禍發生後，被告車輛底盤經採證確有毛髮及血跡痕，此有卷附車
      禍現況照片數幀足參，惟遍觀被告車輛外觀均無任何血跡痕，再觀之李景文車
輛受損情況，其左側引擎蓋嚴重凹陷變形，而駕駛座前之擋風玻璃則已破裂，
      堪認李景文車輛與被害人碰撞時撞擊力之猛烈，茲被害人是日飲用二瓶高梁酒
      後，除意識狀態已相當不清晰外，走路亦有搖晃顛簸現象，業如前述，準此，
      更足堪認定被害人遽遭李景文駕駛車輛於猝不及防下猛烈撞擊後，勢必已不支
      倒地，再參見被害人之傷勢照片及死亡後之驗斷書，其除全身多處挫擦傷外，
      最嚴重之傷勢即為右小腿巨大裂傷合併脛骨開放性骨折，而依照片所示，隱約
      可見被害人之右小腿部下方及左小腿似均有黑色輪痕，據此，益證被害人係於
      遭李景文車輛撞擊倒地後復遭被告車輛碾壓，而非撞擊，原審為期翔實將全卷
      再送臺灣省車輛行車事故覆議鑑定委員會確認被告之肇事責任，經該會函覆亦
      認為：「本案依照相關車損及跡證，其撞擊形態為行人鄧文廣從安全島（護欄
      邊）衝出來，遭行駛內側車道李景文所駕駛之自小客車撞及，緊接著行駛於李
      車之後，由甲○○所駕駛之自小客車又先輾及行人鄧文廣，再撞及李車肇事」
      等語，此有該會九十一年九月三日府覆議字第九０二六七六號函在卷可按，是
      公訴人誤認被害人係遭被告撞擊，顯與現場跡證及事實不符，實有未洽。
  Ⅵ、按汽車在同一車道行駛時，除擬超越前車外，後車與前車之間應保持隨時可以
      煞停的距離，道路交通安全規則第九十四條第一項定有明文。次按汽車行駛高
      速公路，前後兩車間之行車安全距離如遇夜間行車時，其安全距離應酌量增加
      ，此為高速公路交通管制規定第六條所明定。然前開條文規範意旨應係車輛行
      進間，倘前方突有狀況發生，後車得以緊急煞停，避免追撞前車釀成事故，至
      夜間由於視距較不清晰，車距當應酌量增加，以避免發生事故。惟前開各該條
      文規範內容之目的在於使車輛駕駛人有足夠時間應付車前之臨時狀況，本件被
      告駕車行經肇事路段，遽見前方發生事故，雖無法緊急煞停，惟為避免追撞前
      車，已採取緊急偏往中間分隔島行駛之應變措施，實無法期待被告能預見會有
      行人倒臥在高速公路之內側路肩及內側車道上，又車禍是時已近午夜（二十三
      時四十九分許），而高速公路之該等路段亦無路燈，事出突然，在客觀情形下
      ，堪信被告根本無法料及，亦無從加以防範，經將全卷再送臺灣省車輛行車事
      故覆議鑑定委員會認定被告之肇事責任亦認『李車先撞及行人鄧，再由陳車撞
上觀之，足見陳車係先輾及行人鄧，再撞及李車，其撞擊相差時間相當短促，
      且甲○○之反應時間亦甚為急迫，就陳車與行人之撞及關係，肇事當時應處於
      不易防範之狀態』，有該會前開函文在卷可佐。準據上述，縱被告有違規定未
      能保持可隨時煞停之安全車距，惟其已採取偏駛擦撞護欄以防追撞前車危險結
      果發生之應變措施，又其違規及擦撞護欄之行為，未必皆會發生被害人遭輾壓
      致死之結果，是認被告之行為與被害人死亡之結果間，並無相當因果關係。
  Ⅶ、退而言之，被害人係遭李景文車輛猛烈碰撞，已如上述，客觀情形當可推論已
      經死亡而無生命跡象，縱被告有第二度輾壓被害人之情形，能否認為其所輾壓
      者為具有生命之『人』，容非無疑，更何況本件車禍發生之原因，應係被害人
      鄧文廣於夜間在高速公路上任意行走，且貿然自分隔島衝出欲橫越車道，在猝
      不及防下遭李景文駕車撞擊，又被害人因受酒精影響，不僅意識不清，且有走
      路搖晃顛簸之現象，遭此猛烈撞擊後，可認已不支倒地，嗣被告駕車行經該處
      ，遽見前方發生事故，雖無法緊急煞停，惟為避免追撞前車，已採取緊急偏往
      中間分隔島行駛之應變措施，實無法期待其得以預見會有行人倒臥在高速公路
      之內側路肩及內側車道上，又車禍是時已近午夜，該等路段亦無路燈，事出突
      然，相信任何人在此情形下均無法觀見及料及車輪底下之狀態，更難期得以注
      意防免，是以，縱認被告未保持行車安全距離有違規定，惟就被害人遭其碾壓
      之結果發生實無法預見防免，亦無從加以責難，是故，尚難僅憑被害人發生死
      亡結果，遽認被告對於被害人之死亡有何能注意而不注意之過失責任。綜上，
      被告既不具客觀可責性，且在客觀上亦無注意可能性，所為核與刑法第二百七
      十六條第一項過失致人於死罪之犯罪構成要件有間，實難以刑法予以非難之評
      價。此外，復查無其他積極證據足資認定被告確有公訴人所認罪嫌，應認不能
      證明被告確有犯罪，揆諸上開最高法院判例意旨及「罪證有疑，利於被告」之
      證據法則與相關說明，本院自應依法諭知被告無罪之判決，以免冤抑。
五、原審認不能證明被告確有犯罪，而為無罪之諭知，其認事用法核無違誤，檢察官
    提起上訴仍執「被告於夜間行車未酌量增加保持安全距離，因而碾壓被害人，有
    死者血跡及毛髮可證，則被告之行為與被害人之死亡間即有相當因果關係。」等
    語，指摘原審判決不當，請求撤銷改判，為無理由，應駁回其上訴。
據上論斷，應依刑事訴訟法第三百六十八條判決如主文。
本案經檢察官劉靜婉到庭執行職務。
中      華      民      國      九十二      年     一     月    十四    日
                              臺灣高等法院交通法庭
                                  審判長法  官  葉  騰  瑞
                                        法  官  莊  明  彰
                                        法  官  黃  國  忠
右正本證明與原本無異。
不得上訴。
                                        書記官  劉  貞  達
中      華      民      國      九十二      年     一     月    十六    日


司法院資訊處製作；財團法人民間司法改革基金會備份。
